臺灣苗栗地方法院刑事判決　　　　　　　96年度重訴字第11號
公　訴　人　臺灣苗栗地方法院檢察署檢察官
被　　　告　丙○○
指定辯護人　本院公設辯護人　丁○○
上列被告因殺人案件，經檢察官提起公訴（96年度偵字第1825號
），本院判決如下：
    主  文
丙○○殺人，處有期徒刑肆年，減為有期徒刑貳年，緩刑伍年。
    事  實
一、丙○○係民國8 年7 月6 日出生，為滿80歲之人，與吳陳榮
    妹為夫妻關係。丙○○因罹患有「疑似妄想狀態」及「血管
    性失智症」疾病，致其行為時因精神障礙，依其辨識而行為
    之能力顯著減低。丙○○於96年3 月25日晚上8 時許，自外
    工作返家，見苗栗縣苗栗市新英里20鄰新英180 之1 號住處
    有人影閃出，懷疑係其妻吳陳榮妹與人有染，因而質問吳陳
    榮妹，兩人隨即發生口角，吳陳榮妹遂以右手持農用掃刀及
    左手持菜刀對其相向，丙○○以為吳陳榮妹要殺他，竟基於
    殺人之犯意，順手拿取房間內之木質柺杖，將吳陳榮妹手中
    之菜刀、農用掃刀打落，造成吳陳榮妹受有左側臉頰長7 公
    分、深0.5 公分、左耳下兩表淺砍痕波及耳垂4 公分及3 公
    分，左鼻內側小刺痕0.5 公分，下顎2 公分砍痕有皮瓣等銳
    器砍割創傷，前頸上方4 公分有皮瓣割痕、左手腕割痕1 公
    分和左手和左第4 指挫傷等傷害。繼又徒手壓制吳陳榮妹於
    房內藤椅上，勒住吳陳榮妹之頸部長達20餘分鐘，造成吳陳
    榮妹頸部遭外力壓迫窒息，當場死亡。迨吳陳榮妹無呼吸、
    心跳死亡後，丙○○始鬆手呆坐該處。嗣因吳陳榮妹與丙○○持刀對峙時，曾撥打電話給其次子甲○○，稱丙○○要殺
    她，甲○○遂以電話聯絡其姊吳碧蓮，吳碧蓮趕緊回家發現
    吳陳榮妹已經斷氣，又電話聯絡其兄乙○○返家，乙○○見
    狀，認為情況不對，乃告知丙○○要報警處理，丙○○答應
    後，乙○○遂打電話告知警察其母往生，請前來處理，俟苗
    栗縣警察局苗栗分局文山派所警員陳智欽抵達現場，先詢問
    乙○○關於丙○○之年籍資料及健康狀況等，至此，其仍不
    知究竟何人犯罪，俟因發現房間內吳陳榮妹之屍體，乃詢問
    丙○○，丙○○即主動說出係其掐死吳陳榮妹，並道出雙方
    爭鬥過程，而在警方發覺其犯罪之前自首其犯行，並接受裁
    判。
二、案經苗栗縣警察局苗栗分局報請臺灣苗栗地方法院檢察署檢
    察官偵查起訴。
    理  由
壹、證據能力部分
一、當事人、代理人或辯護人於法院調查證據時，知有第159 條
    第1 項不得為證據之情形，而未於言詞辯論終結前聲明異議
    者，視為有前項之同意，刑事訴訟法第159 條之5 第2 項定
    有明文。查本件當事人及辯護人於本院審理中言詞辯論終結
    前均未爭執證人甲○○、吳碧蓮、乙○○在警詢、偵查中供
    述之在審判外陳述之證據能力，本院審酌渠等於陳述作成時
    之情況，核無違法取證及證明力明顯過低之瑕疵，亦認以之
    作為證據為適當，依諸上開規定，上開證人前開審判外之陳
    述，得為證據。
二、「法務部法醫研究所96年4 月14日（96）醫鑑字第09611004
    76號鑑定書」、「法務部法醫研究所96年5 月7 日法醫證字
    第0960001733號函」，均係該所依檢察官囑託執行鑑定職務
    所出具之書面鑑定報告，依刑事訴訟法第159 條之4 規定「
    除前3 條之情形外，下列文書亦得為證據：…二除顯有不可
    信之情況外，從事業務之人於業務上或通常業務過程所須製
    作之紀錄文書、證明文書…」，及依同法第208 條第1 項準
    用同法第206 條第1 項之規定，屬於傳聞法則之例外，自得
    作為證據。又相驗屍體證明書、法務部法醫研究所解剖報告
    書、苗栗縣警察局苗栗分局所出具之現場勘察報告，分別係
    檢驗員、法醫師、警員等公務員依其等所見在職務上製作之
    紀錄文書、證明文書，且無顯不可信之情況，依刑事訴訟法
    第159 條之4 第1 款之規定，亦得採為認定本件犯罪事實所
    憑之證據。
三、卷附現場照片，係屬機械性記錄特徵，也就是認識對象的是
    照相鏡頭，透過鏡頭形成的畫面映寫入膠卷，然後還原於照
    相紙上，故照相中不含有人的供述要素，再現實情形與作為
    傳達結果的照相，在內容上的一致性是透過機械的正確性來
    加以保障的，在照相中，並不存在人對現實情形的知覺、記
    憶，在表現時經常可能發生的錯誤（如知覺的不準確、記憶
    隨時間推移而發生的變化），故照相當然是非供述證據，並
    無傳聞法則之適用，惟上開照片均係透過相機拍攝後經影印
    所得，均與本案犯罪事實有自然之關聯性，經查並無不得作
    為證據之事由，依法自得作為證據。
貳、實體部分
一、訊據被告對於與被害人吳陳榮妹發生爭執、持刀相向，且最
    後以手掐住被害人吳陳榮妹之頸部，造成吳陳榮妹死亡之事
    實均坦白承認，辯護人之辯護意旨則略以：被告當時係因精
    神障礙而欠缺依其辨識而行為之能力等語。經查：
（一）被告與被害人吳陳榮妹為夫妻關係，其因於上揭時、地發
      現住處有人影閃出，懷疑被害人吳陳榮妹與人有染，雙方
      發生爭執，被害人吳陳榮妹遂一手持農用掃刀，一手持菜
      刀與被告相向，被告即持木質柺杖，將被害人吳陳榮妹手
      中之刀械打落，繼又徒手勒住被害人吳陳榮妹之頸部長達
      20餘分鐘，造成被害人吳陳榮妹窒息死亡等情，迭據被告
      於警詢、偵查中及本院審理時自白不諱，核與證人即其子
      女甲○○、吳碧蓮、乙○○等人於警詢、偵查中證述之情
      節相符，證人乙○○並於本院審理時結證無訛，且有苗栗
      縣警察局苗栗分局96年4 月14日栗警偵字第0960008652號
      函附現場勘察報告1 份及照片16張、吳陳榮妹命案現場相
      關方位概略平面圖表1 紙在卷可稽，此外，復有木質柺杖
      、農用掃刀及菜刀各1 把扣案可資佐證。
（二）次按刑法上殺人與傷害致人於死之區別，本視加害人有無
      殺人之犯意為斷，被害人所受傷害之程度及部位，固不能
      據為認定有無殺人犯意之唯一標準，但被害人所受傷害之
      程度、部位，及加害人之下手情形如何，於審究犯意方面
      ，仍不失為重要參考（最高法院20年非字第104 號判例意
      旨可資參照）。查：
   1、本件被害人吳陳榮妹持刀與被告持木質柺杖相向，嗣遭被
      告徒手勒住頸部，因此受有銳器砍割創傷部分：左側臉頰
      長7 公分、深0.5 公分，左耳下兩表淺砍痕波及耳垂（4
      公分及3 公分），左鼻內側小刺痕（0.5 公分），下顎2
      公分砍痕有皮瓣，前頸上方4 公分有皮瓣割痕；頸部壓痕
      部分：前頸有長約7 公分血痕，近甲5 砍創附近疑有指甲
      刺痕（0.8 公分），左頸下方有3 道疑指壓痕，右頸有壓
      迫性挫傷（0.8 公分）；防禦性傷部分：左手腕割痕（1
      公分）和挫傷於左手和左第4 指等情，業據臺灣苗栗地方
      法院檢察署檢察官督同檢驗員相驗屍體明確，並囑託法務
      部法醫研究所法醫師孫家棟解剖屍體鑑定屬實，製有勘驗
      筆錄、命案現場及相驗相片、相驗屍體證明書等件在卷可
      稽，並有法務部法醫研究所（96）醫剖字第0961100476號
      解剖報告書各1 份附卷足憑（相驗卷第30-35 頁、第47-6
      2 頁、第67頁、第73-75 頁）。
   2、又被告指甲之血跡、被告之指甲、被告住處地板上之血跡
      、被告右臉頰之血跡、房間內鐮刀（即掃刀部分）上之血
      跡，經檢察官送請法務部法醫研究所為DNA 比對結果：「
      上項送驗證物所含DNA 型別與本所96醫鑑字第0961100476
      號吳陳榮妹檢出之DNA 別型別均相符‧‧因此認為所送驗
      證物均含吳陳榮妹之DNA 。」等情，有該所96年5 月7 日
      法醫證字第0960001733號函1 份可參，顯見被告確係因與
      被害人吳陳榮妹持刀相向，復親手勒住被害人吳陳榮妹之
      頸部，致被害人吳陳榮妹受傷流血，並窒息死亡。
   3、本件被害人吳陳榮妹死亡之原因，復經檢察官送請法務部
      法醫研究所鑑定結果，認被害人吳陳榮妹係因頸部遭外力
      壓迫窒息死亡，體部銳氣傷並非致命傷（死亡方式：他殺
      ），有該所96年4 月14日法醫研究所（96）醫鑑字第0961
      100476號鑑定報告書1 份附卷可按，足認被害人吳陳榮妹
      確係遭被告徒手勒住頸部因而窒息死亡，兩者間具有因果
      關係無訛。
   4、基上，從被害人吳陳榮妹死亡之過程、身體所受之傷害及
      最後致死之原因觀之，被告確有殺人之犯行甚明。
（三）關於被告行為時之精神狀態，本院將被告送請行政院衛生
      署苗栗醫院鑑定結果固認：綜合被告之過去生活史、疾病
      史、身體檢查、精神狀況、腦波檢查及心理評估結果，認
      為其係一「疑似妄想狀態」及「血管性失智症」之個案。
      犯行時吳員雖辨識其行為之違法，但此精神障礙非常有可
      能致使吳員欠缺依其辨識而行為之能力而犯行等情，有行
      政院衛生署苗栗醫院96年7 月10日苗醫社字第0960004690
      號函附丙○○精神鑑定報告書、精神鑑定報告書各1 份、
      本院電話紀錄表2 紙附卷足憑，然依證人陳智欽證稱：「
      （打鬥及掐死過程細節你問幾分鐘？）問了很久，我沒有
      記時間，約40-50 分鐘」、「（在你問丙○○話時其精神
      狀況為何？）滿正常」、「（是否語無倫次？）不會語無
      倫次，但會重複講」、「（是否感覺他聽不懂你的話？）
      應該聽得懂，我用客家話問，他用客家話答」、「（他殺
      人之後是否會激動或恍神？）都沒有」、「（你問丙○○
      關於整個案發過程，是丙○○自己講的或有人教他？）都
      是丙○○自己講」等語，依證人乙○○證稱：被告平常種
      植文旦工作，跟鄰居相處並無不和，且無與人爭吵不休或
      結怨之情形等語（見本院卷審判筆錄），可知被告平時之
      行為舉止並無異狀，案發當時係因情緒激動，精神狀態較
      差於一般常人，致其辨識行為違法之能力降低而為殺人之
      犯行；再佐以被告於本件行為時應知殺人係違法行為，仍
      可辨識其行為違法等情，亦經上開醫院鑑定屬實（見本院
      卷第52頁），及被告因長期罹患前開精神疾病，堪認本件
      被告於行為時係因精神障礙致依其辨識而行為之能力顯著
      減低，要非達於完全欠缺之程度。至上開鑑定報告認被告
      係欠缺依其辨識而行為之能力乙節，因被告自案發迄今，
      身體狀況愈來愈差乙節，有證人乙○○證述明確，則被告
      至前開醫院鑑定時顯露之情狀自當較為嚴重；且前開醫院
      鑑定結果亦僅認為「非常有可能致使吳員欠缺依其辨識而
      行為之能力而犯行」，本院綜合上開情節及客觀跡證，認
      為被告尚非「欠缺依其辨識而行為之能力」，故前開報告
      關於此部分之認定，為本院所不採。
（四）復按頭部乃人身體之重要部分，扼壓他人頸部於短時間內
      ，即可以造成他人氣管或頸部血管或頸部神經受壓導致窒
      息死亡，此為眾所週知之常識。被告於行為時仍可辨識其
      行為違法，已如前述，其竟仍持木質柺杖打掉被害人吳陳
      榮妹手中之農用掃刀及菜刀後，繼又徒手勒住被害人吳陳
      榮妹之頸部，至其窒息死亡為止，足認被告明知且確有殺
      人之犯意甚明，故被告之自白顯與事實相符，本件事證明
      確，被告殺人犯行堪以認定。
二、核被告所為，係犯刑法第271 條第1 項之殺人罪。其持木質
    柺杖與被害人吳陳榮妹持刀相向，造成被害人吳陳榮妹受有
    如事實欄所述之傷害，該傷害被害人吳陳榮妹之低度行為，
    應為其殺人之高度行為所吸收，不另論罪。被告係8 年7 月
    6 日出生，有其年籍資料在卷可按，其實施上開殺人犯行時
    ，為年滿80歲之人，爰依刑法第18條第3 項規定減輕其刑。
    又被告行為時，因罹患有「疑似妄想狀態」及「血管性失智
    症」疾病，致其行為時因精神障礙，依其辨識而行為之能力
    顯著減低，已如前述，是依刑法第19條第2 項之規定，遞減
    輕其刑。再者，對於未發覺之罪自首而受裁判者，得減輕其
    刑，刑法第62條前段定有明文。次按該條文所謂未發覺之罪
    ，凡有搜查權之官吏，不知有犯罪之事實，或雖知有犯罪事
    實，而不知犯罪人為何人者，均屬之（最高法院26年度渝上
    字第1839號判例意旨參照）；且所謂發覺，係指該管公務員
    已知犯罪事實並知犯罪人之為何人而言，至被害人以及被害
    人以外之人知悉其事並知其人，而該管公務員猶未之知者，
    仍不能不認為合於該條所謂未發覺之規定（最高法院20年度
    上字第1721號判例意旨參照）。茲查本件被告行為後，雖經
    證人吳碧蓮返家後首先發現，嗣證人乙○○返家後，被告亦
    告知上情，惟證人乙○○報警時，並未告知警察生何事，迄
    至警察即證人陳智欽發現被害人並詢問被告時，始知悉本件
    犯罪行為人為被告，業經證人乙○○、陳智欽證述屬實，是
    被告確係在上開犯罪未發覺前，向該管公務員自首而表示願
    接受裁判無訛，爰依刑法第62條前段規定，再遞減輕其刑。
    末依中華民國96年罪犯減刑條例第6 條規定：「對於第3 條
    所定不予減刑而未發覺之罪，於本條例施行前至施行之日起
    3 個月內自首而受裁判者，依第2 條第1 項規定予以減刑。
    」本件被告所犯刑法第271 條殺人罪，固係上開條例第3 條
    第1 項第15款不得減刑之罪，然被告有上開自首情形，已如
    前述，依前開法條規定及臺灣高等法院96年7 月6 日刑事庭
    庭長會議決議，本件被告犯罪仍合於前開減刑條件，是依上
    開條例第6 條規定，減其宣告刑2 分之1 。爰審酌被告已將
    屆90高齡，而被害人吳陳榮妹（13年6 月20日生），亦屆80
    歲之老人，被告復有精神障礙障，以2 人之年齡，加上雙方
    身體之狀況，彼此對事理了解之程度及情緒控制，難免遜於
    常人，且因夫妻關係溝通不良，被告情緒失控而殺害被害人
    吳陳榮妹，對被告本身及其等之子女情何以堪，並參酌本件
    被告當時之依其行為而辨識之能力顯著減低，係因疑妻有染
    而情緒激動，又見被害人吳陳榮妹持刀相向之犯罪動機，以
    手掐住頸部而未持刀殺害之手段，被害人家屬即其等之子即
    證人乙○○於本院證稱：被告年紀已大，目前持續就醫吃藥
    控制病情，其本人與之同住負責照顧，希望被告不要入監等
    語（見本院卷第73頁），殺人事件對社會所生嚴重不良之影
    響，及被告犯後坦承犯行之態度等一切情狀，量處如主文所
    示。又被告前未曾受有期徒刑以上刑之宣告，有臺灣高等法
    院被告前案紀錄表1 份在卷可稽，其年近90歲高齡，且有精
    神障礙，然家人已負責照顧，其經此次偵審程序及科刑之教
    訓，當知所警惕，信無再犯之虞，本院認上開所宣告之刑，
    以暫不執行為適當，爰併諭知緩刑5 年，以啟自新。至扣案
    之木質柺杖1 把，為被告所有，菜刀及農用掃刀各1 把，係
    被害人吳陳榮妹所有，業經被告供明及證人乙○○證述在卷
    ，被告雖持木質柺杖打掉被害人吳陳榮妹手中之農用掃刀及
    菜刀，惟顯係臨時持以對抗被害人吳陳榮妹所持之刀械，且
    最後係以徒手掐死被害人，是難遽認係被告供殺人犯罪所用
    之物，爰不另為沒收之諭知，附此敘明。
據上論斷，應依刑事訴訟法第299 條第1 項前段，刑法第271 條
第1 項、第18條第3 項、第19條第2 項、第62條前段、第74條第
1 項第1 款，中華民國96年罪犯減刑條例第2 條第1 項、第6 條
，判決如主文。
本案經檢察官洪清秀到庭執行職務。
中　　華　　民　　國　　96　　年　　7 　　月　　31　　日
            刑事第三庭  審判長法　官  柳章峰
                              法  官  呂曾達
                              法  官  林卉聆
以上正本證明與原本無異。
如不服本判決，應於判決送達後10日內向本院提出上訴狀（應抄
附繕本），其未敘述上訴理由者，應於上訴期間屆滿後20日內補
提理由書狀於本院，上訴於臺灣高等法院臺中分院。告訴人或被
害人如對於本判決不服者，應具備理由請求檢察官上訴，其上訴
期間之計算係以檢察官收受判決正本之日期為準。
 　　                     　　書記官　盧俊良
中　　華　　民　　國　　96　　年　　7 　　月　　31　　日
附錄論罪科刑之法條全文：
中華民國刑法第271條
（普通殺人罪）
殺人者，處死刑、無期徒刑或 10 年以上有期徒刑。
前項之未遂犯罰之。
預備犯第 1 項之罪者，處 2 年以下有期徒刑。
